【裁判字號】    95,家訴,129
【裁判日期】    951229
【裁判案由】    婚姻無效
【裁判全文】
臺灣臺北地方法院民事判決             95年度家訴字第129號
原      告  乙○○
訴訟代理人  張安琪律師
被      告  甲○○
訴訟代理人  張麗玉律師
上列當事人間確認婚姻無效事件，本院於民國95年12月19日言詞
辯論終結，判決如下：
    主  文
確認兩造間婚姻無效。
訴訟費用由被告負擔。
    事實及理由
一、原告主張：（一）兩造於民國93年1 月中旬經由yahoo 交友
    網認識後，同年2 月間見面，進而交往，並同居於原告所有
    位於台北市○○路39巷1 號2 樓房屋（以下簡稱原告住所）
    ，多次分合，直到95年1 月始正式分手，被告搬離。（二）
    兩造從無舉行結婚公開儀式，被告明知兩造並未結婚，竊取
    原告之戶口名簿，未經原告同意，擅自於95年6 月9 日將被
    告戶籍遷入原告戶籍內，擅自填寫結婚證書，辦理不實結婚
    登記。（三）並聲明：請求判決如主文所示。
二、被告則以：（一）兩造於93年2 月間認識，同年5 月間起同
    居，嗣雙方決定於93年12月結婚，遂先於同年11月23日到珍
    琳蘇婚紗公司拍攝婚紗照及製作謝卡。原告於該年11月25
    日還由其手機0000000000發送簡訊至被告手機0000000000
    內表示「哥哥～人家再30天就要當你老婆了～好期待喔
    11/25   16：57」。另兩造曾於93年12月5 日在被告友人資
    湘竹與黃慧綺小姐之結婚囍宴上，公開宣布將於同年12月24
    日結婚。足見兩造確有結婚之真意。（二）兩造於93年12
    月間在台北市○○路○段127 巷29弄17號「MONO MON O」餐
    廳內公開結婚，且經證人賴佳妤、張世昌於結婚證書上證婚
    人欄簽名蓋章為證。「MONO MONO 」餐廳為不特定多數人得
    自由出入共見共聞之公共場所，兩造共同拿出結婚證書請上
    開證人簽名見證並給予祝福，應認兩造確有結婚真意，且具
    備結婚公開儀式及二名以上證人，兩造婚姻應屬合法有效。
    （三）又兩造嗣依戶籍法規定辦妥結婚登記，依民法第982
    條第2 項規定，應推定已經結婚。若原告主張結婚無效，應
    就結婚無效原因事實負舉證責任。（四）並聲明：駁回原告
    之訴。
三、本件原告主張兩造並無結婚，被告擅自辦理結婚登記，故兩
    造婚姻應屬無效等語。被告則辯稱兩造曾於93年12月間在台
    北市○○路○段127 巷29弄17號「MONO MONO 」餐廳公開場
    所結婚，並有證人賴佳妤、孫世昌於結婚證書上簽名蓋章，
    應認兩造間有結婚公開儀式及二人以上證人，兩造婚姻應合
    法有效云云。是本件應審究者為：兩造曾與數名友人於93年
    12月間某日在台北市○○路○段127 巷29弄17號「MONO
    MONO」聚餐喝酒及二名友人當場於結婚證書證婚人欄簽名，
    能否算是舉行結婚公開儀式?
四、本院判斷
（一）按結婚應有公開之儀式及二人以上之證人，民法第982 條
      第1 項定有明文。所謂公開儀式，係指依一般社會觀念認
      為結婚之儀式，為不特定之多數人可以共見共聞者而言。
      所謂二人以上之證人，係指結婚當時在場親見並願負證明
      責任之人而言。至於書立結婚證書及辦理戶籍登記，均非
      結婚要件。民法第982 條第2 項規定：「經依戶籍法為結
      婚登記者，推定其已結婚。」，係為避免公開儀式在舉證
      上之困難，凡結婚當事人依戶籍法為結婚之登記者，推定
      其已結婚而已，並非以戶籍登記為結婚之生效要件。
      （最高法院80年度台上字第2514號裁判意旨參照）
（二）查兩造結婚登記係由被告於95年6 月9 日申請辦理，被告
      並於同日以原告之夫身分將戶籍遷入原告住所，所附結婚
      證書，內容略以：兩造於93年12月24日下午22時在台北市
      ○○路○段127 巷29弄17號舉行結婚典禮，證婚人為賴佳
      妤、孫世昌。上開事實為兩造所不爭執，且有原告提出之
      結婚登記申請書、結婚證書及戶口名簿等件影本在卷足稽
      ，應認為真實。
（三）次查，有關上開結婚證書證婚人簽名經過，業經證人到庭
      證述如下：
    1.95年10月9 日證人賴佳妤、孫世昌均證稱：「（問：你們
      何時在結婚證書上簽名?） 在93年12月24日之前，我不確
      定簽名時間，但是確定不是在93年12月24日當天簽的。」
      、「在台北市○○路巷子裡的一家ＰＵＢ，名字叫「MONO
      MONO」。
    2.同日，證人賴佳妤經隔離訊問，證稱：「（問：當天你們
      為何會在結婚證書上面簽名？）當天我和朋友在ＭＯＮＯ
      ＭＯＮＯ喝酒，潘說要結婚，原告、被告請我在結婚證書
      上面簽名。我簽名時，發現結婚證書上面是空白的。我也
      不知道要簽名，有什麼用。」、「（問：你有無去喝他們
      的喜酒？）沒有。原告、被告說要我先簽名，要結婚再說
      ，之後，我們就去喝酒。」、「我們是相約聚會，但不是
      93 年12 月24日那天，我們不是約好要參加他們的婚禮。
      」、「（問：證人你在結婚證書上面簽名時，當場有何人
      在場？）當天聚會有五個人，原告、被告、我、孫世昌、
      王嵐灝。」等語。
    3.同日，證人孫世昌經隔離後，入庭證稱：「（問：你簽名
      當天詳細情形?) 當 天還有一位王嵐灝，總共五個人，有
      原告、被告賴佳妤、王嵐灝、還有我，五人相約喝酒。後
      來酒過三巡，原告、被告二人拿出結婚證書要我們在上面
      簽名，當時ＰＵＢ昏暗，看得不是很清楚。在「MONO
      MONO」ＰＵＢ。當時他們用開玩笑的口氣，說要我們簽名
      當證人。在我的觀念裡，要結婚應該有正式場合、儀式、
      穿著正式。我的印象中，我簽名時，對其他部分印象是空
      白的，但是記得我在證婚人處簽名。」等語。
      （以上證言均參見本件95年10月19日筆錄）
（四）再查，兩造另有一份結婚證書，有王嵐灝於介紹人欄簽名
      。據證人王嵐灝於95年11月23日到庭證稱：「（問：簽名
      當天情形？）當天在「MONO MONO 」餐廳，被告說是93
      年12月24日，但是我確信不是93年12月24日，正確日期我
      不記得，因為93年12月24日世貿有壹個ＰＡＲＴＹ，我們
      朋友都有去，所以我確定不是那天。」、「我在結婚證書
      簽名那天，是原告打電話給我，約我們去「MO NO MONO
      」吃飯喝酒，原告、被告一起拿出來給我們簽名，因為我
      只是去吃飯喝酒，所以我沒有帶印章。」、「沒有參加他
      們的喜宴。」、「當天不算是喜宴。」、「約在半年前，
      被告打電話給我，問我記不記得在93年12月24日那天，有
      幫被告他們在結婚證書上面簽名，並請問我的全名是什麼
      ？我說我不記得93年12月24日這件事。我覺得該打電話的
      是應該是原告，而不是被告。我跟被告只有見過一次面。
      」、「（被訴代問證人：原告、被告，為何會拿出結婚證
      書讓你簽名？）我個人猜想，可能他們熱戀。」、「我簽
      名時，結婚證書上面是空白的，結婚的人都還沒有簽名，
      他們要我、賴佳妤，先簽名。」等語。
（五）又證人資湘竹則到庭證稱：「我93年12月5 日結婚時，發
      喜帖給崔先生，邀請潘小姐一起來。私底下，催先生跟我
      說，他們年底要結婚，結婚日期與我相近，所以他們不包
      紅包給我，免得我們包來包去。」、「大約到月底，被告
      打電話給我，邀請我去他家，參觀他們的新居，看他們的
      婚沙照。並且我有拿他們的謝卡（小結婚照），因為我有
      蒐集結婚謝卡的習慣。」、「參觀完後，我們就去吃飯，
      被告、原告騎一部機車，我與我老婆騎一部機車，我們去
      ＩＮＨＯＵＳＥ吃飯。吃飯當時，我們有互相慶賀新婚。
      他們有說過二個月，要去日本賞櫻。」、「我結婚喜宴敬
      酒時，其中一位孫同學說，今天我結婚，接下來輪到崔先
      生結婚，到時候，大家再見面。我們都是景文專科的同學
      ，我結婚時，我有請一桌的同學。我們每年年尾都會舉辦
      一次同學會。我們這一群人，已經有三、四個人結婚，包
      括我。所以吃完飯後，我當時認定他們已經完婚，沒有想
      到是這樣子。」、「沒有參加93年12月24日他們的結婚典
      禮。」等語。（以上證詞均參本件95年11月23日筆錄）
（六）按所謂結婚典禮係指結婚公開之定式禮儀，不論係依循舊
      俗或新式，要必以使在場共聞共見之不特定人，就其所行
      儀式之外表，依一般客觀習慣，立可認識其為結婚者始足
      當之，倘就其現場情狀，無從認識係舉行結婚儀式，縱當
      事人主觀上係舉行婚禮，仍不得認為有公開之定式禮儀。
      」（最高法院82年度台上字第86號判例要旨參照）。由上
      述證言可知，本件兩造曾邀同證人賴佳妤、孫世昌及王嵐
      灝，於93年12月間某日在台北市○○路○段127 巷29 弄
      17號「MONO MONO 」聚餐喝酒，表示兩造要結婚，請證人
      賴佳妤、孫世昌、王嵐灝於空白之結婚證書上「證婚人」
      及「介紹人」位置簽名，依當時情狀，在客觀上無從使人
      認識兩造有舉行結婚儀式，縱兩造主觀上認為有結婚真意
      ，仍不得謂此等喝酒吃飯即是有公開結婚定式禮儀。被告
      之抗辯兩造間婚姻有效不足採信。
（七）縱兩造已經戶籍法為結婚之登記，依法雖推定其已結婚，
      惟兩造既未行舉行公開結婚儀式，其婚姻自屬無效。惟戶
      籍已登記為夫妻關係，原告自有必要提起本件訴訟，以除
      去兩造私法上地位之不安狀態，應認原告提起本件訴訟有
      受確認判決之法律上利益。從而，原告依民事訴訟法第
      247 條第1 項規定，訴請確認兩造婚姻無效，為有理由，
      應予准許。
五、結論：本件原告之訴為有理由，並依民事訴訟法第78條，判
    決如主文。
中    華    民    國    95    年    12    月    29    日
                          家事庭法  官  徐麗瑩
以上正本係照原本作成。
如對本判決上訴，須於判決送達後20日之不變期間內，向本院提
出上訴狀。
中    華    民    國    95    年    12    月    29    日
                                書記官  林寶春


司法院資訊處製作；財團法人民間司法改革基金會備份。
